【裁判字號】    90,訴,1032
【裁判日期】    900809
【裁判案由】    分割共有物
【裁判全文】
臺灣臺中地方法院民事判決          九十年度訴字第一○三二號
    原      告    甲○○
    被      告    乙  ○
                  戊○○
                  丙○○
                  己○○
                  丁○○○
    同訴訟代理人  庚○○
右當事人間請求分割共有物事件，本院判決如左：
    主      文
兩造共有台中縣梧棲鎮○○段八七四地號、地目：田、面積０．二二一一公頃土地及
同段八七四─二地號、地目：田、面積０．０四六一公頃土地，應合併分割為如附圖
乙案所示：Ｃ部分面積０．０三三四公頃分歸原告取得，Ｄ部分面積０．一八七七公
頃及Ｅ部分面積０．０四六一公頃分歸被告取得，並按每人應有部分七分之一之比例
保持共有。
原告其餘之訴駁回。
訴訟費用由被告負擔八分之七，餘由原告負擔。
    事      實
甲、原告方面：
一、聲明：
  (一)兩造共有台中縣梧棲鎮○○段八七四地號、地目：田、面積０．二二一一公頃土
    地及同段八七四─二地號、地目：田、面積０．０四六一公頃土地，准予合併分
    割為如附圖甲案所示：Ａ部分面積０．０三三四公頃分歸原告取得，Ｂ部分面積
    ０．一八七七公頃及Ｆ部分面積０．０四六一公頃分歸被告取得，並按每人應有
    部分七分之一之比例保持共有。
  (二)被告應就台中縣梧棲鎮○○段八七四地號、地目：田、面積０．二一四四公頃土
    地，協同原告辦理面積更正為面積０．二二一一公頃。
二、陳述：
    台中縣梧棲鎮○○段八七四地號、地目：田、面積０．二二一一公頃土地及同段
    八七四─二地號、地目：田、面積０．０四六一公頃土地（下稱系爭土地），使
    用分區為第四種住宅區，為兩造所共有，應有部分各為八分之一。而上開土地兩
    造並無不為分割之協議，亦無因使用目的不能分割之情事；為此，爰依民法第八
    百二十三條第一項及第八百二十四條第二項規定，訴請裁判分割，求為判決如聲
    明第一項所示。又台中縣梧棲鎮○○段八七四地號土地登記簿面積雖登記為０．
    二一四四公頃，然經台中縣清水地政事務所實測面積應為０．二二一一公頃，由
    於誤差值超過可容許範圍，且更正面積亦不屬於土地登記規則第二十六條得由權
    利人單獨申請之列，故原告應得請求被告協同為就上開土地面積辦理變更登記，
    爰求為判決如聲明第二項所示。
三、對被告抗辯所為之陳述：
    本件系爭土地均面臨河岸道路，出入方便，價值相當，無所謂繁華與偏僻之別，
    被告所稱其分得八七四之二地號土地，對被告而言已屬重大損失，應不可採。又
    八七四地號土地亦全部面臨道路，且屬同一筆土地，無臨街地與裡地之分，價值
    亦無高低之別，被告所稱如附圖甲案原告分得之土地價值較高，被告分得之土地
    價值較低云云，亦非實在。
四、證據：提出土地登記謄本二件、地籍圖、都市計畫土地使用分區證明書各一件為
    證。
乙、被告方面：
一、聲明：
    同意合併分割，分割方法如主文第一項所示。
二、陳述：
  (一)本件系爭土地之南側為水利地（地號：水八九三），而八七四之二地號土地之西
    側亦為水利地（地號：水八六二），無法通行，因之八七四之二地號土地僅得依
    兩造所共有另筆八七四之一地號土地通行，被告同意將八七四之二地號土地分歸
    被告取得，對被告而言已屬損失重大。又八七四地號土地東側靠近道路，通行最
    方便，價值最高，如依原告主張將如附圖所示甲案Ｂ部分分歸被告，Ａ部分分歸
    原告，被告人數眾多，卻分得價值較低之土地，對被告而言有失公平。應採如附
    圖乙案所示，將Ｃ部分分歸原告取得，原告得以兩造共有之八七四之一地號土地
    通行，其餘八七四之二地號土地即附圖Ｅ部分及Ｄ部分分歸被告取得，對兩造而
    言八七四之一地號土地可充分利用，又無互相補償之問題，應較公平等語。
  (二)不同意原告之分割方案，且分割後被告部分願繼續按比例保持共有。
三、證據：提出相片三張為證。
丙、本院依職權履勘現場，並囑託地政機關派員會同測量，及將兩造所提分割方案，
    命地政機關繪製成果圖。
    理      由
一、本件原告主張坐落台中縣梧棲鎮○○段八七四地號、地目：田、面積０．二二一
    一公頃土地及同段八七四─二地號、地目：田、面積０．０四六一公頃土地（下
    稱系爭土地），使用分區為第四種住宅區，為兩造所共有，應有部分各為八分之
    一。而上開土地兩造並無不為分割之協議，亦無因使用目的不能分割之情事等事
    實，業據原告提出土地登記謄本二件、地籍圖、都市計畫土地使用分區證明書各
    一件為證，且為原告所不爭執，堪信原告之主張為屬真實。
二、按除因物之使用目的不能分割或契約約定有不分割之期限者，共有人得隨時請求
    分割共有物，又分割之方法不能協議者，法院得因任何人之聲請為原物分割或變
    價分割，民法第八百二十三條第一項前段、第八百二十四條第二項分別定有明文
    。又分割共有物之訴，係就同一共有關係之共有物，予以分割，使共有人各就共
    有物之一部分單獨取得所有權之形成訴訟。故數共有物，除依其性質及其共有人
    與應有部分均相同，並經共有人全體同意者外，尚難認其得為合併分割，最高法
    院八十五年度台上字第二九五九號判決可資參照；即如數共有物，如其性質及各
    共有人與應有部分均相同，並經共有人全體同意者，應得為合併分割。本件原告
    主張坐落台中縣梧棲鎮○○段八七四地號、地目：田、面積０．二二一一公頃土
    地及同段八七四─二地號、地目：田、面積０．０四六一公頃土地（下稱系爭土
    地），使用分區為第四種住宅區，為兩造所共有，應有部分各為八分之一。而上
    開土地兩造並無不為分割之協議，亦無因使用目的不能分割之情事，業如前述。
    而系爭二筆土地之共有人均為二造，應有部分各八分之一，地目均為田，使用分
    區均為第四種住宅區，且經兩造同意合併分割，是原告請求就系爭共有土地請求
    為合併分割自無不合，應予准許。又兩造共有之系爭八七四地號土地，其登記簿
    謄本上記載之面積為０．二一四四公頃，與經本院督同台中縣清水地政事務所會
    同測量之結果，該地實際面積為０．二二一一公頃而有不符，惟既經實際測量之
    結果與登記簿上載之面積有不符之處，不論其原因為何，即有更正之必要，以名
    實相符；且原告亦請求依實測後之面積為分割共有物，是本院就該八七四地號土
    地，自得依實測後之面積予以分割，附此敘明。
三、次按法院定共有物之分割方法，應斟酌當事人之聲明、共有物之性質、經濟效用
    及全體共有人之利益等公平決之。經本院現場履勘結果，系爭土地之使用現狀兩
    造均未占有使用，僅他人在部分土地上種植蔬菜，其餘則雜草叢生，且無其他地
    上物，有本院九十年五月二日勘驗筆錄可稽；又系爭土地為長方型，土地之東側
    及南側均面臨道路（雖為水利地，然已經開闢為道路），亦有被告提出之相片三
    紙為證及本院前開勘驗筆錄可稽。而就分割方法，兩造均同意八七四之二地號土
    地分歸被告按比例取得共有；茲有爭執者，為就八七四地號土地應分歸原告土地
    之位置，即原告主張應按如附圖甲案所示Ａ部分分歸原告所有，Ｂ部分分歸被告
    按比例保持共有；被告主張應依如附圖乙案所示Ｃ部分分歸原告所有，Ｄ部分分
    歸被告按比例保持共有。然查，該八七四地號土地之南面均有面臨道路，而兩造
    主張之分割方法均係由北向南劃分，將之分為二塊，分割後之二塊土地亦均面臨
    相同道路，其在使用及通行上無甚差異，且價值亦應相當，應可認定。又如原告
    關於八七四地號土地之分割方法如依附圖乙案所示Ｃ部分分歸原告取得，除仍可
    通行南端之土地外，亦可通行兩造所另共有並已經編定使用分區○○○○道之同
    段八七四之一地號土地，亦有原告提出之土地登記簿謄本及都市計畫土地使用分
    區證明書各一件在卷可查，對於原告而言，並無不利之處。本院斟酌系爭上情及
    土地之使用現狀，兩造之應有部分比例為被告七人應有部分占八分之七，其所主
    張之分割方案為多數意見，暨周邊交通之便利性等因素、分割後關於土地利用之
    完整性，認為被告所提出之分割方法，尚屬公允，爰將系爭土地合併分割為如附
    圖乙案所示：Ｃ部分面積０．０三三四公頃分歸原告取得，Ｄ部分面積０．一八
    七七公頃及Ｅ部分面積０．０四六一公頃分歸被告取得，並按每人應有部分七分
    之一之比例保持共有。
四、原告另主張因系爭台中縣梧棲鎮○○段八七四地號土地登記簿面積雖登記為０．
    二一四四公頃，然經台中縣清水地政事務所實測面積應為０．二二一一公頃，由
    於誤差值超過可容許範圍，且更正面積亦不屬於土地登記規則第二十六條得由權
    利人單獨申請之列，故原告應得請求被告協同為就上開土地面積辦理變更登記，
    爰求為判決如聲明第二項所示。惟按按當事人分割共有物事件，法院囑託地政機
    關測量分割之土地，發現其面積與土地登記簿所載者不符，如其不符原因純係登
    記錯誤或純係技術引起之原測量錯誤，地政機關得於發現錯誤時，逕為辦理更正
    登記完畢後，通知土地所有權人及法院，為土地登記規則第一百廿一條及地籍測
    量實施規則第二百四十七條所明定。除上開不符原因外，法院應可依原告之請求
    ，參考地政機關實測所得面積，判決分割，並於理由欄敘明上開情節，待確定後
    ，當事人持該判決向地政機關聲請一併為更正與分割之登記。（內政部八十三年
    六月四日台內政字第八三七九九七九號函參照）。經查，本件原告主張系爭八
    七四地號土地之登記簿面積登記為０．二一四四公頃，與本院囑託台中縣清水地
    政事務所實地測量結果面積應為０．二二一一公頃，有該所函覆本院之測量成果
    圖在卷可查；其土地面積與土地登記簿所載不符，固可認定。然如其面積之不符
    係純由登記錯誤或技術引起之原測量錯誤，地政機關得逕為辦理更正登記；如為
    上開以外之原因所致者，法院亦得依原告之請求，參考地政機關實測所得之面積
    ，逕為判決分割，俟該判決確定後，當事人即得持本判決向地政機關聲請一併為
    更正與分割之登記，亦毋庸由原告起訴聲明請求被告協同辦理更正共有土地之面
    積之判決。從而，原告聲明請求被告應協同辦理更正上開八七四地號共有土地之
    面積，係欠缺權利保護必要，為無理由，應予駁回。
五、末按分割共有物事件，本質上並無訟爭性，兩造本可互換地位，由任一共有人起
    訴請求分割，均無不可，故勝訴當事人之訴訟行為，自非為伸張或防衛權利所必
    要者，訴訟費用宜由各當事人依應有部分比例分擔，併此敘明。
據上論結，本件原告之訴為一部有理由，一部無理由，依民事訴訟法第七十九條但書
、第八十一條第二款、第八十五條第一項但書，判決如主文。
中      華      民      國    九十      年      八      月      九      日
                            臺灣臺中地方法院民事第三庭
~B法      官  林源森
右為正本係照原本作成
如不服本判決，應於判決送達後二十日內，向本院提出上訴狀。
中      華      民      國    九十      年      八      月      十      日
~B法院書記官


司法院資訊處製作；財團法人民間司法改革基金會備份。
